臺灣高等法院刑事判決　　　　　　　　　　　　　九十三年度上訴字第三二六五號
　　上　訴　人　臺灣宜蘭地方法院檢察署檢察官
　　被　　　告　甲○○
右上訴人，因被告偽造文書等案件，不服臺灣宜蘭地方法院，九十三年度訴字第一四
六號，中華民國九十三年十月十三日第一審判決（起訴案號：臺灣宜蘭地方法院檢察
署九十一年偵續一字第一號）提起上訴，本院判決如左：
    主  文
上訴駁回。
    事  實
一、甲○○係乙○○之胞弟，其父親黃連庚自民國七十九年起即因中風臥病在床，且
    長期患有糖尿病、高血壓及老年癡呆症，嗣於八十九年八月二十一日死亡，黃連
    庚留於宜蘭縣員山鄉農會帳號00000000000000號活期儲蓄存款帳
    戶內之金錢，本應列為遺產，非經全體繼承人之同意，不得擅自處分。甲○○竟
    意圖為自己不法之所有，將黃連庚生前交付其保管之印章、存摺交由其不知情之
    子黃書凱，由黃書凱於同月二十四日前往該農會填寫黃連庚名義之取款憑條，致
    使農會承辦人員陷於錯誤，而交付黃連庚帳戶內之存款新台幣（下同）三千元，
    足以生損害於其他繼承人乙○○。
二、案經被害人乙○○訴請臺灣宜蘭地方法院檢察署檢察官偵查起訴。
    理  由
一、右揭事實，迭據被告甲○○在偵查及歷審中均坦承不諱，核與被害人乙○○指訴
    相符，其中，其父黃連庚之病情與死亡一節，有醫院之病歷資料（偵續卷一三至
    四一頁）、醫師說明表（同上卷四四、四五頁）及死亡除戶之
    九頁）等在案可證，關於提領存款一節，則有證人黃書凱之供證（偵卷六二、六
    三頁）及取款憑條（同上卷二一頁反面）、上開帳戶交易明細表（偵續卷一０五
    頁）在案可徵。被告犯罪事證至為明確，其犯行可以認定。
二、按繼承，因被繼承人死亡而開始，而繼承人有數人時，在分割遺產前，各繼承人
    對於遺產全部為公同共有，民法第一千一百四十七條、第一千一百五十一條分別
    定有明文。又按公同共有人之權利義務，依其公同關係所由規定之法律或契約定
    之。法律或契約另有規定外，公同共有物之處分，及其他之權利行使，應得公同
    共有人全體之同意，同法第八百二十八條亦定有明文。本件被告於其父黃連庚死
    亡後，就其父之遺產本應得全體繼承人之同意始得處分，竟於未徵得其餘繼承人
    即被害人之同意，即擅自其父遺留之帳戶提領金錢，自足生損害於被害人，是核
    被告所為，應成立刑法第二百十六條、第二百十條之行使偽造私文書罪及第三百
    三十九條第一項之詐欺罪。所犯二罪間具有方法、目的之牽連關係，應從一情節
    較重之行使偽造文書罪處斷。至於盜用印章、偽造印文係屬偽造文書之部分行為
    ，而該偽造文書之低度行為又應為行使該文書之高度行為所吸收，均不另予論罪
    。被告因係利用不知詳情之黃書凱犯罪，乃屬間接正犯。
三、原審適用刑法第二條第一項前段、第二百十六條、第二百十條、第二百十九條、
    第三百三十九條第一項、第五十五條、（修正後）第四十一條第一項前段、第七
    十四條第一款，罰金罰鍰提高標準條例第一條前段、第二條之規定，並審酌被告
    犯罪之目的、手段、犯罪所生之損害及犯罪後坦承犯行等一切情狀，量處有期徒
    刑三月，並比較易科罰金之新、舊法規定後，諭知如易科罰金以三百元折算一日
    。復以被告前未曾受有期徒刑以上刑之宣告，有卷附本院被告全國前案紀錄表可
    按，因一時失慮致罹法典，且犯罪所得輕微，經此起訴審判，當知所警惕，信無
    再犯之虞，認所宣告之刑以暫不執行為適當，乃併諭知緩刑二年，以啟自新。至
    於偽造於宜蘭縣員山鄉農會取款憑條上之「黃連庚」印文，應予宣告沒收。此外
    ，再敘明：
　(一)公訴意旨另以：被告藉由照顧其父之便，於八十九年三月六日，在未經其父同意
    下，竟意圖為自己不法之所有，趁其父將存摺、印章交其保管之際，盜用該印章
    、存摺，至該農會提領一萬五千二百元，用以繳納其自己所向該農會借款之貸款
    利息，因認被告此部分亦涉有行使偽造私文書、詐欺等犯嫌。
  (二)公訴人認被告涉有右揭犯嫌，係以告訴人乙○○之指訴，及黃連庚於八十九年三
    月五日即因藥物過量、意識不清送醫住院，被告竟於翌（六）日自黃連庚帳戶提
    領一萬五千二百元為主要論據。訊據被告堅詞否認有此部分之犯行，辯稱：父親
    長期臥病都是伊在照顧，印章、存摺均由伊保管，醫藥費均由伊支付，因為家用
    及醫藥費混在一起使用，所以提領一萬五千二百元以支付貸款，伊也有支出父親
    醫藥費等語。
  (三)經查：就被告之父黃連庚生前健康情形，依告訴人供稱：父親過世前有老年癡呆
    症、中風、糖尿病、高血壓。之前（七十九年）有中風，但恢復狀況很好，在八
    十七年再度中風，這次比較嚴重，中風之後雖仍會走路，但不穩，手會抖、講話
    不清楚，父親在第二次中風前、後期，也開始有老年癡呆症，有時很清楚、有時
    很不清楚等語（原審卷五二頁），復佐以證人黃圳鏗證稱：黃連庚都住在被告那
    裡，醫藥費及生活費均由被告支付，如果要買藥，也是由被告的太太去購買，之
    前黃連庚要伊去領錢，伊說不要，伊並告訴黃連庚，既然只有被告這兒子，要領
    錢就應找被告等語（原審卷五八頁），及證人黃木田證稱：黃連庚生病期間到過
    世，均是由被告照顧及處理，過世前一年曾說沒錢付醫藥費，要伊叫被告幫忙付
    費，伊後來有轉達被告，被告有給付醫藥費等語（原審卷六一頁）。復衡以被告
    之父一直與被告同住，由被告照顧其起居生活及保管存摺、印章等物，已見前述
    ，再參以被告於八十六年九月四日向宜蘭縣員山鄉農會借款一百九十萬元，黃連
    庚確有同意擔任連帶保證人，業經臺灣宜蘭地方法院檢察署檢察官偵查明確，有
    該署檢察官九十年度偵字第三六四○號、九十一年度偵字第一四一號不起訴處分
    書，及宜蘭縣員山鄉農會授信約定書、借據等影本（偵卷三四、三五頁）附卷可
    稽，顯見被告與其父黃連庚之財產管理係一併由被告為之，則被告辯稱生活費用
    及貸款費用混在一起提領使用之辯詞，堪以採信。依上說明，公訴人所舉之證據
    ，不足以證明被告有此部分之犯行。此外復查無任何積極證據，足認被告確有公
    訴人所指此部分之犯行，惟因公訴意旨認此部分與上開論罪部分，具有牽連犯、
    連續犯之裁判上一罪關係，此部分乃不另為無罪之諭知。經核其認事用法均無違
    誤，應予維持。
四、檢察官上訴意旨略謂：據告訴人指稱被告自其父帳戶領取一萬五千二百元，既係
    供支付本身貸款利息之用，顯非供其父生活或醫藥所需，自不合管理其父事務之
    目的，應認具有不法所有之意圖，何況被告從未表示已無支付能力，豈能以其父
    係貸款之連帶保證人，而認當然同意代為負擔付息，實際上，被告亦直承伊未將
    該款回補，足見其非混合提用款項，自難辭罪責，經核尚非顯無理由，爰提起上
    訴云云。
五、本院查：
　(一)本件案發緣起係因被告向員山鄉農會貸款一百九十萬元，除以其父黃連庚為連帶
  　保證人外，尚由其父提供一分九厘七之土地供作抵押擔保品，嗣因貸款期限屆至
    ，其父已先死亡，無法再充連帶保證人，土地亦因未辦妥繼承登記，無法供作擔
    保品，農會既不願續貸，且進而索欠，被告無力清償，導致農會向法院聲請發支
    付命令，告訴人因亦具繼承人身分，而遭同列為債務人，並就該支付命令向法院
    提出異議，另向檢察署提出本件告訴，已經被告供述綦詳，並為告訴人所坦認不
    虛（以上見本院卷九十三年十二月八日筆錄），且有原審法院九十年度訴字第一
    八二號清償借款民事事件案全卷在案可稽，足見係因姊弟為繼承財產，意見不合
    而引起本件。
　(二)被告與告訴人年紀相差十二歲餘，有其二人之年齡資料記錄在案可憑，告訴人在
  　被告九歲時即已從宜蘭遠嫁至臺北，被告是獨子，一直都與父親同住一處，婚前
    如此，婚後亦同，母親則於六十六年間過世，業經告訴人在庭供明在卷（本院卷
    同上筆錄），足見被告所辯伊父子相依為命已經多年，並有同財共居之事實，應
    堪信實。
　(三)衡以此部分所爭執之款項僅為戔戔一萬餘元，於日常生活上，金錢在家人間流動
  　或互補，復為習見之作法，被告辯稱該款即屬日常生活費用之一部分，自屬可採
    ，實難認其具有主觀之不法犯意存在，自不能因告訴人分產不合己意所為訴求，
    遽行採為不利於被告認定之依據。
　(四)綜合上述，檢察官徒憑告訴人之請求提起本件上訴，尚難認為有理由，應予駁回
    。
據上論斷，應依刑事訴訟法第三百六十八條，判決如主文。
本案經檢察官邱美育到庭執行職務。
中　　　華　　　民　　　國　　九十三　　年　　 十二 　　月　　二十二　　日
                              臺灣高等法院刑事第十四庭
                                  審判長法  官　陳　祐　輔
                                        法  官　邱　瑞　祥
                                        法  官　洪　昌　宏
右正本證明與原本無異。
如不服本判決，應於收受送達後十日內向本院提出上訴書狀，其未敘述上訴之理由者
並得於提起上訴後十日內向本院補提理由書（均須按他造當事人之人數附繕本）。
                                        書記官　廖　月　女
中　　　華　　　民　　　國　　九十三　　年　　 十二 　　月　　二十四　　日
附錄：本案論罪科刑法條全文
刑法第二百一十六條（行使偽造變造或登載不實之文書罪）
行使第二百十條至第二百十五條之文書者，依偽造、變造文書或登載不實事項或使登
載不實事項之規定處斷。
刑法第二百一十條（偽造變造私文書罪）
偽造、變造私文書，足以生損害於公眾或他人者，處五年以下有期徒刑。
刑法第三百三十九條之一
意圖為自己或第三人不法之所有，以不正方法由收費設備取得他人之物者，處一年以
下有期徒刑、拘役或三千元以下罰金。
以前項方法得財產上不法之利益或使第三人得之者，亦同。
